ACORDAO-COMPLETO-2114796

ACÓRDÃO 813/2019 ATA 3/2019 - SEGUNDA CÂMARA

VISTOS, relatados e discutidos estes autos referentes à Tomada de Contas Especial instaurada pelo Ministério do Turismo, em desfavor dos Srs. Haroldo Celso Cruz Maciel e Tomaz Antônio Brandão Júnior, ex-Prefeitos do Município de São Benedito/CE, respectivamente nas gestões de 2005 a 2008 e de 2009 a 2012, em razão da impugnação total das despesas atinentes ao Contrato de Repasse n. 197.138-92/2006 (Siafi 567040) , celebrado entre aquele órgão e esse ente da federação, e que teve por objeto a "implantação da primeira etapa da área de lazer do açude".
ACORDAM os Ministros do Tribunal de Contas da União, reunidos em sessão da 2ª Câmara, ante as razões expostas pelo Relator, em:
9.1. com fundamento nos arts. 1º, inciso I, 16, inciso III, alíneas b e c, 19, caput, e 23, inciso III, da Lei 8.443/1992, julgar irregulares as contas dos Srs. Haroldo Celso Cruz Maciel e Tomaz Antônio Brandão Júnior, condenando-os, solidariamente, ao pagamento das quantias a seguir indicadas, acrescidas da atualização monetária e dos juros de mora, calculados a partir das datas especificadas até a efetiva quitação, nos termos da legislação em vigor, fixando-lhes o prazo de 15 (quinze) dias, a contar do recebimento da notificação, para que comprovem, perante o Tribunal (art. 214, inciso III, alínea a, do Regimento Interno/TCU) , o recolhimento das dívidas ao Tesouro Nacional:
	VALOR ORIGINAL (R$) 
	DATA DA OCORRÊNCIA

	48.257,23
	13/08/2008

	23.594,17
	05/03/2009

9.2. aplicar aos Srs. Haroldo Celso Cruz Maciel e Tomaz Antônio Brandão Júnior, individualmente, a multa prevista no art. 57 da Lei 8.443/1992, no valor de R$ 13.000,00 (treze mil reais) , fixando-lhes o prazo de 15 (quinze) dias, a contar da notificação, para que comprovem, perante o Tribunal, o recolhimento das dívidas aos cofres do Tesouro Nacional (art. 214, inciso III, alínea a, do Regimento Interno/TCU) , atualizadas monetariamente desde a data deste Acórdão até a data do efetivo recolhimento, se forem pagas após o vencimento, na forma da legislação em vigor;
9.3. autorizar, caso requerido, nos termos do art. 26 da Lei n. 8.443/1992, o parcelamento das dívidas em até 36 (trinta e seis) parcelas mensais e sucessivas, sobre as quais incidirão os correspondentes acréscimos legais (débito: atualização monetária e juros de mora; multa: atualização monetária) , esclarecendo aos responsáveis que a falta de pagamento de qualquer parcela importará no vencimento antecipado do saldo devedor, sem prejuízo das demais medidas legais;
9.4. autorizar, desde logo, a cobrança judicial das dívidas a que se referem os subitens anteriores, caso não atendidas as notificações, nos termos do art. 28, inciso II, da Lei 8.443/1992;
9.5. remeter cópia deste Acórdão à Procuradoria da República no Estado do Ceará, com fundamento no art. 16, § 3º, da Lei 8.443/1992 c/c o § 7º do art. 209 do Regimento Interno/TCU.

Tomada de Contas Especial instaurada pelo Ministério do Turismo, em desfavor de dois ex-Prefeitos, em razão da impugnação total das despesas atinentes a contrato de repasse que teve por objeto a implantação da primeira etapa da área de lazer de açude naquele município.

Segunda Câmara

Município de São Benedito/CE.

3. Responsáveis: Haroldo Celso Cruz Maciel (XXX.653.263-XX); Tomaz Antônio Brandão Júnior (XXX.537.403-XX).

13.1. Ministros presentes: Ana Arraes (Presidente), Augusto Nardes e Raimundo Carreiro.
13.2. Ministro-Substituto convocado: Marcos Bemquerer Costa (Relator).
13.3. Ministro-Substituto presente: André Luís de Carvalho.

ACORDAO-COMPLETO-2385758

Acórdão 12670/2019 - Segunda Câmara

MARCOS BEMQUERER

Em exame a Tomada de Contas Especial instaurada pelo Ministério do Turismo, em desfavor dos Srs. Haroldo Celso Cruz Maciel e Tomaz Antônio Brandão Júnior, ex-Prefeitos do Município de São Benedito/CE, respectivamente nas gestões de 2005 a 2008 e de 2009 a 2012, em razão da impugnação total das despesas atinentes ao Contrato de Repasse n. 197.138-92/2006 (Siafi 567040) .
2.	O ajuste, celebrado entre o Ministério do Turismo, representado pela Caixa Econômica Federal, e aquele município, teve por objeto a "implantação da primeira etapa da área de lazer do açude" (peça 1, pp. 65/77) . 
3.	Transcrevo, a seguir, com os devidos ajustes de forma, a instrução lançada pela Secex/PR, por meio da qual os fatos atinentes a este processo foram circunstanciados (peça 24) :
"1. Retorna o processo após a realização da citação proposta às peças 3 e 4.
  2. Os autos referem-se à tomada de contas especial instaurada pela Caixa Econômica Federal em desfavor de Haroldo Celso Cruz Maciel e Tomaz Antônio Brandão Junior, respectivamente, prefeitos municipais de São Benedito-CE, gestões 2005 a 2008 e 2009 a 2012, em face da não execução do objeto do Contrato de Repasse n. 197.138-92/2006 (Siafi 567040) , celebrado entre o Ministério do Turismo, representado pela Caixa Econômica Federal, e o referido município, tendo por objeto a Implantação da Primeira Etapa da Área de Lazer do Açude (peça 1, p. 65-77) . 
3. Este processo pertencia, originalmente, à Secex/CE, tendo sido transferida para esta Secex/PR por conta do Memorando-Circular n. 33/2015 - Segecex, de 6/11/2015 (Projeto TCE Estados_GRUPO III - Não comprovação total ou parcial da execução do objeto do convênio) .
4.  A instrução inicial propôs:
a) realizar a citação de Haroldo Celso Cruz Maciel, prefeito municipal de São Benedito-CE, gestão 2005 a 2008 (CPF XXX.653.263-XX) , e Tomaz Antônio Brandão Junior, prefeito municipal de São Benedito-CE, gestão 2009 a 2012 (CPF XXX.537.403-XX) , com fundamento nos arts. 10, § 1º, e 12, incisos I e II, da Lei 8.443/1992 c/c o art. 202, incisos I e II, do RI/TCU, para que, no prazo de quinze dias, apresentem alegações de defesa e/ou recolham, solidariamente, aos cofres do Tesouro Nacional a quantia abaixo indicada, atualizada monetariamente a partir da respectiva data até o efetivo recolhimento, abatendo-se na oportunidade a quantia eventualmente ressarcida, na forma da legislação em vigor, em decorrência da não execução da 'implantação da primeira etapa da área de lazer do açude', acarretando a paralisação e o abandono da obra inconclusa, o que propiciou a impugnação total das despesas realizadas com recursos do Contrato de Repasse n. 197.138-92/2006 (Siafi 567040) , com infração ao disposto no parágrafo único do art. 70 da Constituição Federal, no art. 93 do Decreto-Lei 200/67 e no art. 56 da Portaria Interministerial 127, de 29 de maio de 2008;
	VALOR ORIGINAL (R$) 
	DATA DA OCORRÊNCIA

	48.257,23
	13/8/2008

	23.594,17
	5/3/2009

                        Valor atualizado monetariamente até 18/3/2016: R$ 121.939,26
b) informar os responsáveis de que, caso venham a ser condenados pelo Tribunal, os débitos ora apurados serão acrescidos de juros de mora, nos termos do § 1º do art. 202 do RI/TCU;
 c) informar os responsáveis de que eventuais alegações a respeito de ações judiciais devem vir acompanhadas de certidão circunstanciada do respectivo cartório judicial e cópias das sentenças porventura havidas;
 d) encaminhar cópias do termo de convênio (peça 1, p. 65-77) , da 2ª vistoria realizada pela Caixa (peça 1, p. 111, 113) , e do Ofício 29/10/-027/2009, da Prefeitura Municipal de São Bendito-CE.
5. Os responsáveis foram notificados por meio dos Ofícios 292, 293 e 294/2016 (peças 8 a 10) , tendo sido apresentadas alegações de defesa consoante peças 16 e 20. Ambos responsáveis foram devidamente representados por meio de procurador legal (peças 15 e 19) . Os avisos de recebimento constam às peças 21 e 22, respectivamente, tendo sido rubricados, ambos, em 12/4/2016.
6. Consta dos autos informação acerca do Acórdão 6096/2013-TCU-Segunda Câmara, que abrangeu Representação encaminhada pelo município de São Benedito-CE, gestão 2013-2016, o qual fixou prazo de noventa dias para a Caixa analisar as irregularidades então denunciadas e instaurar, se fosse o caso, a tomada de contas especial (peça 1, p. 127-128) , o que acabou ocorrendo com o envio deste processo.
7. Ademais, o referido acórdão mencionava a existência naqueles autos de Certidão da Secretaria da Vara Única da Comarca de São Benedito informando sobre ação de Ressarcimento ajuizada com Pedido de Tutela Antecipada, relativa ao Convênio 567040 (Processo 6404-70.2013.8.06.0163/0) .
ANÁLISE
8. O Sr. Haroldo Celso Cruz Maciel, ex-prefeito municipal de São Benedito-CE, gestão 2005 a 2008 (CPF XXX.653.263-XX) , apresentou, em 20/5/2016, as seguintes alegações de defesa (peça 16) : 
'Este promovido ingressou com um pedido administrativo, junto a municipalidade de São Benedito/CE, para ter acesso à documentação relativa do convênio em análise, não logrando êxito com sua demanda. Diante disso, este defendente solicitou a prorrogação de prazo para sua defesa. Por fim, requer o acolhimento desta defesa tendo em vista o direito à ampla defesa e do contraditório.
10. Cumpre-nos destacar, incialmente, que o representado encontra-se indiciado por este Tribunal por irregularidades no contrato de repasse n°. 197.138-92/2006, SIAFl 567040, referente à 'Implantação da primeira etapa da área de lazer do Açude'. Sustenta o TCU que objeto do convênio em análise, implantação da primeira etapa da área de lazer do açude, não teria sido executado, o que ensejou a impugnação total das despesas, sendo atribuído imputação de débito aos ex-gestores Haroldo Celso Cruz Maciel e Tomaz Antônio Brandão Júnior.
Diferentemente do que foi narrado no Ofício N°. 0292/2016-TCU/SECEX-PR, de 30/3/2016, veremos que o ex-gestor Haroldo Celso Cruz Maciel, ex-Prefeito Municipal de São Benedito (2005/2008) , deu início a obra do presente convênio, prestou contas da 1ª Mediação e entregou a obra para seu gestor sem nenhuma pendência.
Através do contrato n°. 01.009/2007 SEINFRA/CE, a municipalidade de São Benedito-CE contratou a empresa SANTA ROSA LTDA. para implantação da primeira etapa da área de lazer do açude localizado na sede deste município em 22 de maio de 2007. (doc. 1 em anexo) 
A obra em comento teve seu início, sendo que a Prestação de Contas Parcial foi realizada por Haroldo Celso Cruz Maciel, através do ofício n°. 227/2008, sendo aprovada pelo Ministério do Turismo, conforme doc. 02 em anexo.
Encerrada a gestão do Sr. Haroldo Celso Cruz Maciel (2005-2008) , a obra teve seu andamento com a gestão do Sr. Tomaz Antônio Brandão Junior (2009-2012) , que apresentou contas parciais 2ª medição, conforme se vê do doc. 03 em anexo. 
Assim, diante destes fatos, temos que o gestor Haroldo Celso Cruz Maciel não tem qualquer responsabilidade pela inexecução ou abandono da obra, visto que a transmitiu em pleno andamento, de forma regular ao ex-prefeito Tomaz Antônio Brandão Júnior, tanto é que este teve, durante seu mandato, liberação de recursos do convênio em análise.  Assim sendo requer:
a) O deferimento da juntada destas alegações de defesa com os documentos que a instruem;
 b) Que este Tribunal acolha as razões de defesa aqui expostas, eximindo o ex-gestor Haroldo Celso Cruz Maciel de qualquer responsabilidade das irregularidades constatadas do convênio em tela;
 c) Suplica, ainda, pela juntada de documentos que se fizerem necessários ao longo da instrução processual;
 d) Requer, por fim, a habilitação dos autos do Dr. Haroldo Celso Maciel Junior, OAB/CE N°. 17.441, para desempenhar todos os poderes de representação outorgados pelo defendente nestes autos, junto ao TCU.
9. O Sr. Tomaz Antônio Brandão Junior (CPF XXX.537.403-XX) , também ex-prefeito municipal de São Benedito-CE, gestão 2009 a 2012, apresentou, em 23/5/2016, as seguintes alegações de defesa (peça 20) :
" (....) Na realidade, como indica na notificação, foram pagos os valores de R$ 48.257,23 (quarenta e oito mil, duzentos e cinquenta e sete reais e vinte e três centavos) e R$ 23.594,17 (vinte e três mil, quinhentos e noventa e quatro reais e dezessete centavos) , sendo que os citados pagamentos se realizaram em data de 13/8/2008 e 5/3/2009, respectivamente.
Ocorre que o peticionante foi prefeito do município do ano de 2009 a 2012, não sendo o responsável por todo o movimento financeiro referente ao convênio. A bem da verdade, foi realizado um único pagamento na gestão do peticionante em data de 05 de março de 2009. Ocorre, no entanto, que foi realizada a medição na gestão anterior, inclusive a vistoria foi realizada pelo engenheiro da Caixa Econômica Federal em data de 03 de setembro de 2008.
A Caixa autorizou o saque em data de 11 de novembro de 2008, e o pagamento foi realizado em data de 05 de março de 2009, ou seja, na gestão do peticionante posto que já tinha sido todo o procedimento realizado na gestão anterior, tal como a medição, a autorização para pagamento e a autorização do saque. Com relação à descontinuação da obra, não foi concluída, principalmente porque existiam problemas de ordem legal, pois existiam problemas de quitação do imóvel onde seria construído o empreendimento.
Espera o peticionante o julgamento da presente Tomada de Contas Especial para responsabilizar civil e penalmente o ex-prefeito Haroldo Celso Cruz Maciel, sendo o gestor responsável pelo convênio que realizou despesas com os recursos federais. À vista do exposto, requer que VOSSA EXCELÊNCIA se digne de receber as presentes alegações e ao final seja o senhor Tomaz Antonio Brandão Júnior excluído da citada TCE e sejam as Tomadas de Contas Especiais julgadas IRREGULARES com sendo o ex-prefeito Haroldo Celso Cruz Maciel compelido a devolver o valor de R$ 159.510,92 (cento e cinquenta e nove mil, quinhentos e dez reais e noventa e dois centavos) corrigidos até o dia do efetivo pagamento.'
10. Antes de adentrar às alegações apresentadas, deve-se registrar que recursos federais foram transferidos à conta corrente vinculada ao Contrato de Repasse mediante a Ordem Bancária n. 2007OB900761, de 4/9/2007 (peça 1, p. 117) , creditados na conta específica em 6/9/2007 (peça 1, p. 123) . O contrato teve período de vigência entre 21/7/2006 a 30/8/2014, e previa a apresentação da prestação de contas até 29/10/2014, conforme cláusulas décima segunda e décima sexta do termo de ajuste e aditivos (peça 1, p. 75, 81, 83, 85, 89, 93, 95, 97, 99 e 157) .			
11. Tendo sido dado início ao empreendimento, a Caixa Econômica Federal realizou, em 3/6/2008, 1ª vistoria (Relatório de Acompanhamento - RAE Setor Público - peça 1, p. 107-109) , constatando que o percentual de execução da obra era de 35,49%, significando financeiramente o valor de R$ 50.670,10, o que levou ao desbloqueio em 13/8/2008, de R$ 48.257,23 do Contrato de Repasse + R$ 2.412,87 da contrapartida municipal, totalizando o valor medido (peça 1, p. 123) .
12. Posteriormente, a Caixa realizou 2ª vistoria (Relatório de Acompanhamento - RAE Setor Público) , datada de 3/9/2008 (peça 1, p. 111-113) , constando que o percentual acumulado de execução era de 52,84%, significando financeiramente o valor de R$ 75.443,98; descontando a medição anterior resulta em R$ 24.773,88, o que implicou no desbloqueio, em 5/3/2009, de R$ 23.594,17 do Contrato de Repasse + R$ 1.179,71 da contrapartida municipal, totalizando o valor líquido medido (peça 1, p. 123) .
13. Desse modo, estes valores (R$ 48.257,23 e R$ 23.594,17) foram desembolsados em face das duas medições realizadas em 2008 pela Caixa; entretanto, ainda no final de 2008, ocorreu paralisação e posterior abandono da obra, o que levou à impugnação total das despesas realizadas com recursos federais, pois houve infração a diversos dispositivos legais (parágrafo único do art. 70 da Constituição Federal, art. 93 do Decreto-Lei 200/67 e art. 56 da Portaria Interministerial 127, de 29 de maio de 2008) .
14. Consultando a documentação trazida pela Caixa, a última evolução da obra ocorreu em setembro de 2008 e o motivo da paralisação foi 'um processo de desapropriação de parte do terreno utilizado no contrato, sendo que a pendência não foi regularizada' (peça 1, fl. 141) . Ainda segundo o banco público, os motivos para responsabilização de cada prefeito seriam (peça 1, fl. 145) :
'Ao Senhor Haroldo Celso Cruz Maciel, Prefeito do Município no período 2005/2008, tendo em vista que o início na execução das obras bem como a liberação dos recursos ocorreu durante a sua Gestão. Sendo o responsável pela aplicação dos recursos repassados ao contrato, bem como pelo acompanhamento na execução das obras e tendo recurso suficiente e disponível para conclusão do objeto pactuado, não o fez nem adotou providências quanto ao resguardo do Erário Público.
Ao Senhor Tomaz Antonio Brandão Júnior, Prefeito sucessor no Município no período 2009/2012, pelo princípio da continuidade administrativa, tendo em vista que não deu continuidade e conclusão na execução do objeto pactuado, não apresentou justificativas para o não seguimento do contrato ou não adotou providências quanto ao resguardo do Erário Público.'
15. Em relação à responsabilidade do Sr. Haroldo, alcaide municipal entre 2005 a 2008, antes de mais nada, registre-se que foi o responsável pela celebração do Contrato de Repasse n. 197.138-92/2006 (peça 1, fls. 65) e em sua gestão ocorreram as duas únicas medições realizadas na obra, respectivamente, em 3/6/2008 e 3/9/2008. Da mesma forma, o primeiro pagamento ocorreu em sua gestão; quanto ao segundo pagamento, todo o trâmite também ocorreu ainda em 2008, restando apenas a efetivação do pagamento em 5/3/2009.
16. Agrava sua responsabilidade a Declaração de Situação de Terreno (peça 1, p. 33) por ele subscrita registrando que o imóvel sob o qual haveria desembolso de recursos federais estaria 'livre de ônus', circunstância que não se confirmou e acabou acarretando paralisação do empreendimento.
17. Ainda acerca da tal paralisação, conforme registrado pela Caixa, o último andamento da obra ocorreu em setembro de 2008, ou seja, ainda sob a gestão do Sr. Haroldo. Após isso, houve certa dificuldade para o município conseguir a liberação da 2ª parcela, pois enquanto a Caixa realizou vistoria em 3/9/2008, o pagamento somente acabou ocorrendo em março de 2009.
18. Especificamente acerca das singelas alegações apresentadas pelo Sr. Haroldo, a hipótese de que 'transmitiu a execução da obra em pleno andamento, de forma regular' não é verdadeira, pois a Caixa relata que a obra foi paralisada em setembro/2008. Ademais, em que pese a prestação de contas parcial tenha sido encaminhada pelo prefeito sucessor (peça 1, p. 20) , conforme por ele alegado, os serviços, e a posterior vistoria da Caixa, bem como a paralisação deu-se ainda em sua gestão.   
19. Desse modo, foi durante a sua gestão que houve o início das obras e a posterior paralisação em virtude de problemas ligados ao terreno. O fato de o pagamento da 2ª medição ter ocorrido na gestão seguinte em nada altera sua responsabilidade da qual não conseguiu se desincumbir.
20. Destarte, não foram apresentadas justificativas, tampouco documentos suficientes e capazes de afastar sua responsabilidade pelo prejuízo causado aos cofres públicos. Mais que causar prejuízo aos cofres federais, o que acabou ocorrendo foi que a população do município de São Benedito-CE não se beneficiou das obras de Lazer do Açude.
21. No que tange ao Sr. Tomaz, prefeito na gestão 2009 a 2012, sua responsabilidade decorre do fato de não ter 'dado continuidade ao empreendimento' e de 'ter realizado o pagamento referente à 2ª medição'.
22. Quanto ao primeiro ponto, ficou claro que a interrupção da obra se deu na gestão anterior e decorrente de motivo causado pelo ex-prefeito. A questão reside em avaliar em que medida o gestor sucessor poderia ter adotado providências para dar continuidade à obra, sanar a pendência existente (desapropriação) ou ainda resguardar, de alguma forma, a parcela da obra já edificada.
23. Segundo a peça 1, p. 141, consta que:
'Apesar das negociações da CAIXA com a Prefeitura do Município de São Benedito/CE, buscando solução para a regularização das pendências, com a continuidade na execução dos serviços e conclusão do objeto pactuado, não houve acordo nem evolução nas ações empreendidas para solucionar e finalizar o contrato.'
24. O responsável, de forma bastante direta, sustenta que a 'mesma [a obra] não foi concluída principalmente porque existiam problemas de ordem legal pois existiam problemas de quitação do imóvel onde seria construído o empreendimento'.
25. Entende-se que não se possa responsabilizar o Sr. Tomaz pelo prejuízo causado aos cofres públicos, pois suas condutas não tiveram o condão de causar diretamente o dano apurado. Com base na Teoria do Domínio do Fato, muito utilizada pelo Direito Penal, cujo idealizador foi Hanz Welzel, caso fosse possível retirar todas as condutas do prefeito sucessor em relação aos fatos apurados, mesmo assim a obra teria sido paralisada. Assim, pode-se concluir que ele não causou o dano diretamente.  
26. Apesar disso, repousa ainda sobre ele a ausência de medidas para resguardar a obra pública iniciada e não concluída. Qualquer gestor público em face de uma paralisação de obra, conforme narrado nestes autos, poderia/deveria adotar medidas de cautela para minimizar o eventual prejuízo. Questões políticas ou de qualquer outra ordem não poderiam ser óbice para tais providências.
27. O gestor não apresentou quaisquer providências ou medidas para minimizar o prejuízo causado à municipalidade, tanto que a Caixa o incluiu como responsável por esse motivo.
28. Assim, ao passo em que se crê ser exagerado responsabilizar o prefeito sucessor pelo dano ocorrido junto aos munícipes de São Benedito, entende-se que sua potencial omissão caracterizada pela 'ausência de justificativas para resguardo do erário público' (peça 1, fl. 145) merece reprovação do TCU, não imputando-lhe o débito, mas sim por meio da multa prevista no art. 58, II e III, da Lei n. 8443/1992.
29. Quanto ao segundo ponto, 'ter realizado o pagamento referente à 2ª medição', conforme já argumentado anteriormente, propõe-se o acolhimento das alegações de defesa.            
30. Por fim, registre-se que não há, nos autos, indício ou constatação no sentido de que a empresa contratada tenha contribuído para a geração desse dano, fato que motivou a instrução inicial a não incluí-la como responsável pelo prejuízo detectado.
CONCLUSÃO E PROPOSTA DE ENCAMINHAMENTO
31. Restando caracterizado o débito à União e aos munícipes de São Benedito/CE, cumpre ainda realizar a análise de boa-fé a que fazem referência a Lei n. 8.443/92, art. 12, § 2º, o Regimento Interno do TCU, art. 153, § 4º, e a DN TCU n. 035/2000.
32. A boa-fé, na perspectiva do TCU, não deve ser presumida, vez que a conduta, a partir de então, deverá ser objetivamente analisada. Não se pode perder de perspectiva que o agente exterioriza, em si, o dolo, ao passo que a culpa, em sentido estrito, deve ser atestada, comprovada e fundamentada pelo intérprete, não se admitindo presunção quanto à sua inexistência' (Acórdão n. 2523/2012 - 2 Câmara) .
33. Assim, não há como reconhecer a boa-fé do Sr. Haroldo, pois foi responsável pelo abandono da obra em tela, sobretudo em face de não apresentar terreno desembaraçado para edificação de empreendimento público. Quanto ao Sr. Tomaz, ainda que suas condutas não tenham causado diretamente o prejuízo, à luz do 'gestor médio' (Processo Acórdão n. 7533/20133 - 2ª Câmara) , poderia ter adotado medidas de salvaguarda do patrimônio público, o que acabou não acontecendo; assim, mesmo que em menor grau, sua conduta também merece reprovação."
4.	Feitas tais considerações, a proposta de mérito da Secex/PR, uníssona, foi redigida nos seguintes termos (peças 24, pp. 6/8, 25 e 26) :  
"I) rejeitar as alegações de defesa apresentadas por Haroldo Celso Cruz Maciel (CPF XXX.653.263-XX) , prefeito municipal de São Benedito-CE, gestão 2005 a 2008, e por Tomaz Antônio Brandão Junior (CPF XXX.537.403-XX) , prefeito municipal de São Benedito-CE, gestão 2009 a 2012;
II) com fundamento nos arts. 1º, inciso I, 16, inciso III, alíneas b e c, da Lei 8.443/1992 c/c os arts. 19 e 23, inciso III, da mesma Lei, e com os arts. 1º, inciso I, 209, incisos II e III e § 5º, 210 e 214, inciso III, do RITCU, julgar irregulares as contas do responsável, Haroldo Celso Cruz Maciel (CPF XXX.653.263-XX) , prefeito municipal de São Benedito-CE, gestão 2005 a 2008, em decorrência da não execução da 'implantação da primeira etapa da área de lazer do açude', acarretando a paralisação e o abandono da obra inconclusa, o que propiciou a impugnação total das despesas realizadas com recursos do Contrato de Repasse n. 197.138-92/2006 (Siafi 567040) , com infração ao disposto no parágrafo único do art. 70 da Constituição Federal, no art. 93 do Decreto-Lei 200/67 e no art. 56 da Portaria Interministerial 127, de 29 de maio de 2008, condenando-o, solidariamente às quantias abaixo especificadas, fixando o prazo de 15 (quinze) dias, a contar da notificação, para que comprovem, perante este Tribunal (consoante art. 214, inciso III, alínea a, do RITCU) , o recolhimento da dívida aos cofres do Tesouro Nacional, atualizada monetariamente e acrescida de juros de mora devidos, calculados desde a data discriminada até a data do efetivo recolhimento, na forma prevista na legislação em vigor: 
	VALOR ORIGINAL
 (R$) 
	DATA DA OCORRÊNCIA

	48.257,23
	13/8/2008

	23.594,17
	5/3/2009

                        Valor atualizado monetariamente até 18/3/2016: R$ 121.939,26
III) aplicar ao Sr. Haroldo Celso Cruz Maciel (CPF XXX.653.263-XX) , prefeito municipal de São Benedito-CE, gestão 2005 a 2008, a multa prevista no art. 57 da Lei 8.443/1992 c/c o art. 267 do Regimento Interno, com a fixação do prazo de quinze dias, a contar da notificação, para comprovare, perante o Tribunal (art. 214, inciso III, alínea a, do Regimento Interno) , o recolhimento das dívidas aos cofres do Tesouro Nacional, atualizadas monetariamente desde a data do acórdão que vier a ser proferido até a do efetivo recolhimento, se for paga após o vencimento, na forma da legislação em vigor;
36.4. aplicar ao Tomaz Antônio Brandão Junior, prefeito municipal de São Benedito-CE, gestão 2009 a 2012 (CPF XXX.537.403-XX) , a multa prevista no art. 58, incisos II e III, da   Lei 8.443/1992 c/c o art. 268, incisos II e III, do Regimento Interno, com a fixação do prazo de quinze dias, a contar da (s) notificações, para comprovarem, perante o Tribunal (art. 214, inciso III, alínea "a", do Regimento Interno) , o recolhimento das dívidas aos cofres do Tesouro Nacional, atualizadas monetariamente desde a data do acórdão que vier a ser proferido até a do efetivo recolhimento, se for paga após o vencimento, na forma da legislação em vigor;
IV) autorizar, desde já, se requerido, o pagamento das dívidas mencionadas nos subitens 36.2 a 36.4. acima, em até 36 (trinta e seis) parcelas mensais consecutivas, nos termos do art. 26 da Lei 8.443/1992, cumulado com o art. 217 do Regimento Interno, fixando aos responsáveis o prazo de 15 (quinze) dias, a contar do recebimento das notificações, para comprovarem perante o Tribunal o recolhimento da primeira parcela, e de 30 (trinta) dias, a contar da parcela anterior, para comprovem os recolhimentos das demais parcelas, devendo incidir sobre cada valor mensal, atualizado monetariamente, os juros devidos, na forma prevista na legislação em vigor;
V) autorizar, desde logo, nos termos do art. 28, inciso II, da Lei n. 8.443/1992, a cobrança judicial das dívidas, caso não atendidas as notificações;
VI) alertar os responsáveis que a falta de comprovação dos recolhimentos de qualquer parcela importará o vencimento antecipado do saldo devedor, nos termos do § 2º do art. 217 do Regimento Interno deste Tribunal;
VII) encaminhar cópia do acórdão que vier a ser prolatado, acompanhado do relatório e do voto que o fundamentam, à Procuradoria da República no Estado do Ceará e ao Ministério do Turismo para providências de suas responsabilidades."
5.	O Ministério Público especializado, em parecer da lavra do Procurador Júlio Marcelo de Oliveira, anuiu ao encaminhamento alvitrado pela unidade técnica (peça 27) .
		É o Relatório.

Carlos Celso Castro Monteiro (OAB/CE 10.566) e Martha Sheilla do Carmo Monteiro (OAB/CE 11.628), representando Tomaz Antônio Brandão Júnior, e Haroldo Celso Maciel Júnior (OAB/CE 17.441) e Tiago Lima Maciel (OAB/CE 21.055), representando Haroldo Celso Cruz Maciel.

Procurador Júlio Marcelo de Oliveira.

TOMADA DE CONTAS ESPECIAL. CONTRATO DE REPASSE PACTUADO ENTRE O MUNICÍPIO E O MINISTÉRIO DO TURISMO. IMPLEMENTAÇÃO DA PRIMEIRA ETAPA DA ÁREA DE LAZER DO AÇUDE NO MUNICÍPIO DE SÃO BENEDITO/CE. EXECUÇÃO PARCIAL. CITAÇÃO DO EX-PREFEITO SIGNATÁRIO DA AVENÇA E DE SEU SUCESSOR. REJEIÇÃO DAS DEFESAS APRESENTADAS. CONTAS IRREGULARES. DÉBITO. MULTA. 1) Julgam-se irregulares as contas e em débito o responsável em função da não comprovação da boa e regular aplicação de recursos federais recebidos por meio de convênio entabulado com o Governo Federal. 2) O ônus de comprovar a regularidade da integral aplicação dos recursos públicos ao objeto do ajuste entabulado com a União compete ao gestor, tarefa da qual deve se desincumbir mediante a apresentação de documentação idônea, que demonstre, de forma efetiva, os gastos efetuados e o nexo de causalidade entre as despesas realizadas e a verba federal recebida. 3) Em situações em que, embora edificado parcialmente, o empreendimento não apresenta serventia à população, o débito deve corresponder à integralidade da verba repassada.

TOMADA DE CONTAS ESPECIAL (TCE)

Secretaria de Controle Externo no Estado do Paraná - Secex/PR.

Em exame Tomada de Contas Especial instaurada pelo Ministério do Turismo, em desfavor dos Srs. Haroldo Celso Cruz Maciel e Tomaz Antônio Brandão Júnior, ex-Prefeitos do Município de São Benedito/CE, respectivamente nas gestões de 2005 a 2008 e de 2009 a 2012, em razão da impugnação total das despesas atinentes ao Contrato de Repasse n. 197.138-92/2006 (Siafi 567040) , celebrado entre aquele órgão e esse ente da federação, e que teve por objeto a "implantação da primeira etapa da área de lazer do açude" (peça 1, pp. 65/77) . 
2.	Para a execução da avença, foi previsto o repasse de até R$ 140.000,00 pelo concedente,  sendo que a liberação da verba federal aconteceria de acordo com o cronograma de execução financeira e com o plano de aplicação constantes do Plano de Trabalho, e R$ 7.000,00 corresponderiam à contrapartida financeira do convenente (peça 1, p. 84) .  
3.	Os recursos federais foram transferidos à conta corrente vinculada ao Contrato de Repasse mediante a Ordem Bancária n. 2007OB900761, de 4/9/2007 (peça 1, p. 117) , creditados na conta específica em 06/09/2007 (peça 1, p. 123) .
4.	O ajuste vigeu no período de 21/07/2006 a 30/08/2014, e previa a apresentação da prestação de contas até 29/10/2014, conforme cláusulas décima segunda e décima sexta do termo de ajuste e aditivos (peça 1, pp. 75, 81, 83, 85, 89, 93, 95, 97, 99 e 157) .			
5.	A primeira liberação de verba federal aconteceu após a vistoria in loco da Caixa (Relatório de Acompanhamento - RAE Setor Público) , realizada em 03/06/2008 (peça 1, pp. 107/109) , ter detectado o percentual realizado de 35,49% (valor de R$ 50.670,10) , tendo ocorrido desbloqueio por parte do concedente, em 13/8/2008, de R$ 48.257,23, acrescido de R$ 2.412,87 da contrapartida municipal (peça 1, p. 123) .
6.	Outro repasse de recursos federais ocorreu após ser efetuada a segunda vistoria da Caixa, em 03/09/2008 (peça 1, pp. 111/113) , que indicou que o percentual acumulado de execução alcançara 52,84% (R$ 75.443,98) , de tal forma que, descontando o valor liberado na medição anterior, foi desbloqueado o total de R$ 23.594,17, em 05/03/2009, além de R$ 1.179,71 da contrapartida municipal (peça 1, p. 123) .
7.	A paralisação da obra foi informada por meio do ofício da Prefeitura Municipal de São Bendito/CE, datado de 29/10/2009, em decorrência de "um processo de desapropriação de parte do terreno" (peça 1, p. 115) , desde então a continuidade da implementação do cronograma físico-financeiro da obra foi interrompida, não tendo sido executados os restantes dos serviços previstos.
8.	Após longo período de paralisação e inexecução das obras, com iminência de degradação em função da incidência de intempéries, em 21/05/2014, a Caixa elaborou o Relatório de Tomada de Contas Especial (peça 1, pp. 139/147) , tendo em vista que, apesar das negociações com a Prefeitura do Município de São Benedito/CE, buscando solução para a regularização das pendências, com a continuidade na execução dos serviços e conclusão do objeto pactuado, não houve acordo nem evolução nas ações empreendidas para solucionar e finalizar o contrato.
9.	O Relatório de Auditoria do  controle interno (peça 1, pp. 159/161) concluiu por condenar em débito os Srs. Haroldo Celso Cruz Maciel e Tomaz Antônio Brandão Júnior, pela integralidade da verba federal repassada.
10.	A Secretaria Federal de Controle Interno certificou a irregularidade das contas, por meio do  Certificado de Auditoria 2.295/2014 (peça 1, p. 163) , e a autoridade ministerial atestou haver tomado conhecimento dessa conclusão (peça 1, p. 171) .
11.	No âmbito desta Corte de Contas, o processo foi instruído pela Secex/PR que, por meio de delegação de competência deste Relator, efetuou a citação solidária dos Srs. Haroldo Celso Cruz Maciel e Tomaz Antônio Brandão Júnior pelo débito no valor integral das parcelas de recursos federais liberadas (peças 8/10, 21 e 22) .
12.	Efetuadas as comunicações de praxe, os responsáveis carrearam ao processo suas alegações de defesa (peças 16 e 20) que, examinadas pela Secex/PR, receberam proposta de rejeição, com o consequente julgamento pela irregularidade das contas dos responsáveis, com imputação do débito referente à totalidade dos recursos repassados ao Sr. Haroldo Celso Cruz Maciel, e de aplicação da penalidade pecuniária insculpida no art. 57 da Lei 8.443/1992, bem como de cominação ao Sr. Tomaz Antônio Brandão Júnior da multa prevista no art. 58, incisos II e III, daquele diploma legal.
13.	O Parquet especializado, em parecer da lavra do Procurador Júlio Marcelo de Oliveira, anuiu ao encaminhamento alvitrado pela unidade técnica.
14.	Inicio o exame deste feito tratando da situação do Sr. Haroldo Celso Cruz Maciel, ex-Prefeito do Município de São Benedito/CE, na gestão de 2005 a 2008.
15. 	Na última inspeção da Caixa restou constatada a execução parcial do empreendimento pactuado, num total implementado de 52,84% dos serviços que haviam sido previstos. A paralisação da obra é decorrência de sua inicialização sem a devida desapropriação do terreno em que seria edificada. Sobre esse tema, o art. 5º, inciso XXIV, da Constituição Federal, bem como os arts. 15 e 32 do Decreto-Lei 3.365/1941, determinam o pagamento prévio e em dinheiro do bem expropriado e da imissão provisória de posse.
16.	No que concerne à jurisprudência deste Tribunal acerca da necessidade de prévia desapropriação de terrenos onde serão implementadas obras públicas, cito trecho do Voto do Ministro-Relator Raimundo Carreiro que embasou o emblemático Acórdão 1230/2013-TCU-Plenário:
"Em diversas ocasiões, ao apreciar matérias envolvendo a desapropriação para fins de obras públicas, este Tribunal se manifestou pela necessidade da regularização fundiária prévia ao início das obras, em conformidade com o art. 5º, XXIV, da Constituição Federal, a exemplo da Decisão 611/2001-Plenário e dos Acórdão 909/2003-TCU-Plenário, 956/2006-Plenário. Observo que a intervenção do Tribunal no TC Processo 027.377/2010-5, de minha Relatoria, resultou, entre outros, na edição de normativo pelo Ministério da Integração, estabelecendo critérios mais rigorosos para os trabalhos de instrução processual com vistas a desapropriações e implantação de obras públicas (Acórdãos 1032/2012 e 2817/2012, ambos do Plenário) .
A declaração de utilidade pública de área afetada às obras, desacompanhada das medidas subsequentes, no âmbito administrativo ou judicial, necessárias à desapropriação, não é bastante para comprovar a regularização fundiária. Ademais, a descontinuidade das providências tendentes à regularização fundiária, por omissão ou inércia da Administração, caracteriza grave irregularidade uma vez que pode implicar prejuízos ao Erário e à continuidade das obras.
A respeito do assunto, vale lembrar a Decisão 483/1999-Plenário, que pontua: '... a aquisição da propriedade, mediante desapropriação, não se consuma com a mera declaração, pelo poder expropriante, da utilidade pública ou do interesse social do bem a ser desapropriado'.
De outra parte, a matéria foi tratada pelo Tribunal em processo de consulta formulada pelo Ministério da Saúde acerca da legitimidade de realização de obra em imóvel (terreno) objeto de processo judicial de desapropriação ainda em curso (TC Processo 022.944/2006-0) .
Em resposta à referida consulta, mediante o Acórdão 2254/2006-TCU-Plenário, este Tribunal decidiu por:
' (...) 
9.2. informar ao Consulente que, em tese, é admitida a realização de obra em imóvel objeto de processo judicial de desapropriação ainda em curso, por interesse social, de que se detenha somente a imissão provisória de posse, determinada pelo juízo da causa, analogamente ao previsto no art. 2º, inciso VIII, item a.1, e § 11º, da Instrução Normativa/STN nº 1/1997, com as alterações introduzidas pela IN/STN nº 4/2003;'
Julgo que a jurisprudência desta Corte de Contas indica claramente a necessidade de, no caso de desapropriação, os órgãos e entidades da Administração Pública providenciarem antecipadamente a regularização das áreas, mediante justa e prévia indenização, para, somente então, autorizarem o início das obras. No caso de processo judicial, conforme o Acórdão 2254/2006-TCU-Plenário acima mencionado, o início das obras somente pode ocorrer após a imissão na posse, determinada pelo juízo da causa.'
17.	Esta Corte possui entendimento sedimentado de que a execução parcial de objetos de convênios em que reste consignada a imprestabilidade do que edificado para o atingimento da meta ajustada implica débito em valor integral, conforme se nota dos precedentes abaixo relacionados, colhidos da ferramenta de pesquisa denominada Jurisprudência Selecionada:
"Acórdão 494/2016-TCU-Primeira Câmara (Relator Ministro-Substituto André de Carvalho) 
"A execução parcial do objeto pactuado aliada à imprestabilidade da parcela realizada permite a condenação do responsável pelo valor total dos recursos repassados pelo convênio."
Acórdão 2812/2017-TCU-Primeira Câmara (Relator Ministro-Substituto Weder de Oliveira) 
"Considera-se como prejuízo em valores integrais a aplicação dos recursos do convênio em objeto que se revela inservível ou sem funcionalidade após a sua execução, completa ou parcial."
Acórdão 11571/2018-TCU-Primeira Câmara (Relator Ministro Benjamin Zymler) 
"Quando a parcela executada do convênio não for suficiente para o atingimento, ainda que parcial, dos objetivos do ajuste, sem quaisquer benefícios à sociedade, a possibilidade de aproveitamento do que já foi executado em eventual retomada das obras, por se tratar de mera hipótese, não de benefício efetivo, não enseja o correspondente abatimento no valor do débito apurado."
18.	Diante desse contexto e constatada a imprestabilidade da parcela executada na gestão do Sr. Haroldo Celso Cruz Maciel, cumpre julgar suas contas irregulares, imputando-se-lhe o débito no quantum do total da verba federal repassada, cabendo, ainda, diante da gravidade dos fatos narrados, aplicar-lhe a penalidade pecuniária prevista no art. 57 da Lei 8.443/1992.
19.	No que tange ao Sr. Tomaz Antônio Brandão Júnior, ex-Prefeito do Município de São Benedito/CE na gestão de 2009 a 2012, cabem os seguintes comentários.
20.	A Secex/PR, com anuência do Parquet especializado, entende que, em função de as parcelas liberadas da verba federal estarem associadas a serviços executados na gestão de seu antecessor, o Sr. Tomaz Antônio Brandão Júnior não deve ser responsabilizado pelo dano ao erário em discussão, devendo, tão-somente ser apenado com a multa pecuniária insculpida no art. 58, incisos II e III, da Lei 8.443/1992.
21.	Discordo de tal exegese. Como se vê, o responsável, a despeito das cobranças da Caixa, não comprovou que adotou medidas tendentes a dar continuidade à avença, ou ainda, a encerrá-la, não tendo, sequer, ingressado com ações judiciais contra seu antecessor pela paralisação das obras, decorrente da inexistência de desapropriação prévia do terreno onde estava sendo implementado o empreendimento pactuado.
22.	Nesse sentido, cumpre ressaltar que o Sr. Tomaz Antônio Brandão Júnior manteve-se inerte, apesar de ter sido notificado em duas oportunidades, por meio dos Ofícios 00832/09, de 04/05/2009, e 01108/13, de 14/08/2013 (peça 1, p. 141) , acerca da falta de implementação do objeto pactuado no Contrato de Repasse n. 197.138-92/2006, postura que se antagoniza com a de seu sucessor, Sr. Gadyel Gonçalves Aguiar de Paula, ex-Prefeito do Município de São Benedito/CE, nas gestões de 2013 a 2016, consoante se observa no trecho a seguir transcrito do Relatório do Tomador de Contas Especial n. 086/2014 (peça 1, pp. 141/142) :
"Os Senhores Haroldo Celso Cruz Maciel e Tomaz Antônio Brandão Júnior receberam as notificações, conforme avisos de recebimentos apensados aos autos e, no entanto, não apresentaram manifestação de defesa e não recolheram o débito referente às irregularidades apontadas no presente autuado. 
Em resposta as cobranças efetuadas pela CAIXA para retomada na execução do contrato, o atual administrador do Município, Sr. Gadyel Gonçalves Aguiar de Paula (2013-2016) , alegou impossibilidade na conclusão do contrato e informou o ingresso de ação de Ressarcimento e Tutela contra o ex-gestor do Município, conforme informação contida no Acórdão 6096/2013-TCU-Segunda Câmara, referente ao processo do TCU Processo 013.140/2013-2 fls. 64.
VII- DO PARECER DO TOMADOR DE TOMADA DE CONTAS ESPECIAL
[...]
12. Com relação à atribuição de responsabilidade, entendo que esta deve ser imputada conforme abaixo:
12.1 Ao Senhor Haroldo Celso Cruz Maciel, Prefeito do Município no período 2005/2008, tendo em vista que o início na execução das obras bem como a liberação dos recursos ocorreu durante a sua Gestão. Sendo o responsável pela aplicação dos recursos repassados ao contrato bem como pelo acompanhamento na execução das obras e tendo recurso suficiente e disponível para conclusão do objeto pactuado, não o fez nem adotou providências quanto ao resguardo do Erário Público.
12.2 E ao Senhor Tomaz Antonio Brandão Júnior, Prefeito sucessor no Município no período 2009/2012, pelo princípio da continuidade administrativa, tendo em vista que não deu continuidade e conclusão na execução do objeto pactuado, não apresentou justificativas para o não seguimento do contrato ou adotou providências quanto ao resguardo do Erário Público.
12.3. Quanto ao Senhor Gadyel Gonçalves Aguiar de Paula, atual Gestor no Município (2013/2016) , não foi responsabilizado no processo, tendo em vista que adotou providências referentes à representação e ação contra o Ex-gestor do Município.
 (grifos acrescidos) "
23. 	Ainda acerca desse tema, é importante destacar que esta Corte já deixou expressa a responsabilidade do Prefeito sucessor no caso de não conclusão da obra ou de não adoção de medidas tendentes a resguardar o erário, conforme descrito no enunciado abaixo, consignado nos Acórdãos 6.363/2017 e 13.590/2016, ambos da Segunda Câmara e de minha Relatoria, bem como no Acórdão 10.698, também da Segunda Câmara e de Relatoria da Ministra Ana Arraes:
"Fica caracterizada a responsabilidade do prefeito sucessor quando, com recursos garantidos para tal, não retomar obra iniciada e não acabada pelo seu antecessor, por implicar desperdício de recursos públicos e contrariar o princípio da continuidade administrativa."
24.	No mesmo sentido, foi o Acórdão 2900/2012-TCU-Primeira Câmara, de Relatoria do Ministro-Substituto Weder de Oliveira:
"Fica caracterizada a responsabilidade solidária de prefeito sucessor pelo débito em razão da sua omissão em concluir a obra paralisada ou em adotar as medidas pertinentes para resguardar o erário público."
25.	A Corte também já assentou que a responsabilidade do gestor sucessor somente é elidida quando este último adota as providências necessárias ao resguardo do erário, dentre elas, o ingresso de ação judicial: 
Acórdão 1514/2015-TCU-Primeira Câmara (Relator Ministro Bruno Dantas) 
"É afastada a responsabilidade do prefeito sucessor se este, na impossibilidade de apresentação das contas do prefeito anterior que se encerram na sua gestão, adota medidas visando ao resguardo do patrimônio público e a instauração de tomada de contas especial."
Acórdão 6295/2010-TCU-Primeira Câmara (Relator Ministro Augusto Nardes) 
"A comprovação do ajuizamento de ação judicial tendente a resguardar o patrimônio público enseja a exclusão do prefeito sucessor da relação processual."
Acórdão 1313/2010-TCU-Primeira Câmara (Relator Ministro Augusto Nardes) 
"O prefeito sucessor deve ser excluído do rol de responsáveis de tomada de contas especial quando ele adota providências para ajuizamento de ação judicial, em nome do município, com vistas à recomposição das quantias impugnadas pelo concedente."
Acórdão 1080/2010-TCU-Segunda Câmara (Relator Ministro-Substituto Augusto Sherman) 
"Afasta-se a responsabilidade do prefeito sucessor quando se verifica que ele adotou medidas cabíveis com vistas ao resguardo do patrimônio público, por intermédio de apresentação de representação criminal e de ação de ressarcimento ao erário contra seu antecessor."
Acórdão 583/2010-TCU-Primeira Câmara (Relator Ministro José Múcio Monteiro) 
"A demonstração de que o prefeito sucessor ajuizou ação judicial tendente a resguardar o patrimônio público permite ao TCU excluir a sua responsabilidade na TCE."
26.	Como se vê, a conduta do Sr. Tomaz Antônio Brandão Júnior se subsome ao descrito nos precedentes acima mencionados, porquanto o gestor, além de não agir com a finalidade de ultimar o empreendimento, omitiu-se na adoção de medidas judicias com vistas à responsabilização do Sr. Haroldo Celso Cruz Maciel, alcaide que geriu a verba federal ora questinada.
27.	Diante desse contexto, entendo que cumpre julgar irregulares as contas do Sr. Tomaz Antônio Brandão Júnior, imputando-se-lhe, todavia, em solidariedade com o Sr. Haroldo Celso Cruz Maciel, o débito em discussão, sem prejuízo de, diante da gravidade dos fatos trazidos ao descortino da Corte, aplicar-lhes a penalidade pecuniária prevista no art. 57 da Lei 8.443/1992.
28.	Oportuno, por fim, nos termos do § 7° do art. 209 do Regimento Interno/TCU, encaminhar cópia do Acórdão que sobrevier à Procuradoria da República no Estado do Ceará, para a adoção das medidas de sua alçada.
	Ante o exposto, voto por que seja adotado o Acórdão que ora submeto a este Colegiado. 
	
	T.C.U., Sala das Sessões, em 12 de fevereiro 2018. 
MARCOS BEMQUERER COSTA
Relator